---
output: 
  stevetemplates::article:
    fig_caption: true
#bibliography: master.bib
biblio-style: apsr
title: "Taller Práctico Regresión Lineal Múltiple (2)"
thanks: "El material asociado a este taller puede encontrarse en el repositorio del curso, **(https://github.com/torodriguezt/Estadistica-II)**"
author:
- name: Estadística II
  affiliation: Universidad Nacional de Colombia, Sede Medellín
abstract: "Este documento corresponde al segundo taller práctico del curso de **Estadística II** para la *Universidad Nacional de Colombia*, Sede Medellín, en el periodo 2026 - 1. Se brinda una introducción al análisis de regresión. El enfoque de este taller está la comprensión del análisis de varianza y la ejecución de pruebas de hipótesis a través de la suma extra de cuadrados y el método lineal general. **Monitor:** *Tomás Rodríguez Taborda.*"
keywords: "regresión múltiple, pruebas hipótesis, ANOVA"
date: "`r format(Sys.time(), '%B %d, %Y')`"
geometry: margin=1in
#fontfamily: mathpazo
fontsize: 12pt
# spacing: double
endnote: no
language: "es"
header-includes:
  - \usepackage{bm}
---

```{r setup, include=FALSE}
# -----------------------------
if (!dir.exists("figs")) dir.create("figs")
if (!dir.exists("_cache")) dir.create("_cache")
# -----------------------------
knitr::opts_chunk$set(cache=TRUE,
                      message=FALSE, warning=FALSE,
                      fig.path='figs/',
                      cache.path = '_cache/',
                      fig.process = function(x) {
                      x2 = sub('-\\d+([.][a-z]+)$', '\\1', x)
                      if (file.rename(x, x2)) x2 else x
                      })
```

```{r, echo=FALSE}
# -----------------------------
#           Libraries
# -----------------------------
if(!require(pacman)){install.packages("pacman"); library(pacman)}
pacman::p_load("tidyverse", "knitr", "leaps","tidyr",
               "exams","leaps","MASS","rsm","car","magrittr",
               "readxl", "kableExtra")
```

```{r, echo=FALSE}
# -----------------------------
#           Read data
# -----------------------------
data <- read.csv("data/students_performance.csv")
```

# Información general

Con el propósito de profundizar en los conceptos del modelo de regresión lineal múltiple vistos en clase, se propone afrontar este taller en dos partes, una de teoría básica y otra práctica.

**La solución para cada uno de los problemas se efectúa a partir del software estadístico R.**

## Parte teórica

De respuesta a las preguntas formuladas a continuación en base a la teoría tratada en clase. **Provea una interpretación de ser necesario**.

\begin{enumerate}
  \item Determine el valor de verdad de las siguientes afirmaciones.
  \begin{itemize}
    \item (a) Una suma de cuadrados extra mide la reducción marginal en el $\text{SSE}$ cuando una o varias variables predictoras son agregadas al modelo de regresión, dado que las otras predictoras ya fueron agregadas o están en el modelo.
    \item (b) El estadístico $\text{T}$ correspondiente al procedimiento de prueba empleado para probar la significancia marginal del $j$- ésimo parámetro es:
    \begin{center}
    $\text{T}_{j, 0} = \displaystyle \frac{\hat{\beta_{j}}-0}{{se \hat{\beta_j}} \sim t_{n-p}$
    \end{center}
    Con una región de rechazo asociada de $\text{R}_{c}= \{|\text{T}_{0}| > t_{\alpha/2, n-p} \}$ y $p$- valor $P(|t_{n-p}| > |T_{j, 0}|)$.
    \item (c) Valores grandes de $R^{2}$ implican que la superficie ajustada de respuesta es útil; sin embargo, es menos preferido que $R^{2}_{adj}$ como medida de bondad de ajuste.
    \item (d) Rechazar la hipótesis nula $\text{H}_{0}: \beta_{0} = \beta_{1} = ... = \beta_{k} = 0$ permite determinar la significancia global de un modelo de regresión $\text{Y}_{i}= \beta_{0} + \beta_{1}X_{i1} + ...+ \beta_{k}X_{ik}+ \varepsilon_{i}; \varepsilon_{i} \overset{iid}{\sim} N(0, \sigma^{2})$ a través de un procedimiento de sumas de cuadrados extra o procedimiento lineal general.
    \item (e) El estadístico $\text{F}$ correspondiente al procedimiento de prueba empleado para probar la significancia global del modelo de regresión lineal múltiple es:
    \begin{center}
    $\text{F}_{0}= \displaystyle \frac{\text{SSR}/k}{\text{SSE}/(n-k)} \sim f_{k, n- k}$
    \end{center}
    Con una región de rechazo asociada de $\text{R}_{c}= \{\text{F}_{calc} > f_{\alpha, k,n-k} \}$ y $p$- valor $P(f_{k,n-k}> F_{calc})$.
    \item (f) Se puede demostrar que $\text{F}_{j, 0} = \text{T}_{j, 0}^{2}$ únicamente si se pretende determinar la significancia marginal de un coeficiente de regresión, lo que implica que $P(f_{1, n- p} > \text{F}_{j, 0}) \equiv P(|t_{n- p}| > |\text{T}_{j, 0}|)$.
    \item (g) Los grados de libertad del cuadrado medio debido a la hipótesis son iguales al rango de la matriz $\textbf{L}$, asociada la prueba lineal general ($\text{H}_{0}:\textbf{L}\beta = 0 \text{ vs } \text{H}_{1}: \textbf{L}\beta \neq 0$).
  \end{itemize}
\end{enumerate}

## Ejercicio con datos reales

Considere el siguiente conjunto de datos que agrupa una serie de métricas enfocadas en evaluar el rendimiento en educación física de estudiantes en una institución. **Se incluyen únicamente las métricas cuantitativas,** cuya descripción puede encontrarse **en el siguiente enlace:** https://www.kaggle.com/datasets/ziya07/student-physical-education-performance

```{r, echo=FALSE}
table <- head(data, 5)
table |> 
  knitr::kable(booktabs= TRUE, 
  caption= "Información en análisis", 
               align= "c") |> # Kable Table
  kableExtra::kable_styling(full_width= FALSE, latex_options= 
                              "HOLD_position", font_size= 10) |> 
  kableExtra::column_spec(1, bold = TRUE) # Boldness
```

Considere a *'Overall Performance'* como la variable respuesta. *Las covariables en análisis se especifican en la tabla mostrada con anterioridad.* **Suponga que los supuestos del modelo se cumplen. De respuesta a los siguientes planteamientos:**

\begin{enumerate}
\item Determine cuál es el modelo empleado en esta situación, junto con sus supuestos, además, reporte la recta de regresión ajustada. 
\item Determine la significancia de la regresión global a través del método de sumas de cuadrados extra. ¿Cree usted que puede realizarse esta prueba empleando otro método? De ser así, pruébelo.
\item Determine la significancia de los parámetros individuales $\beta_{j}$, junto con intervalo de confianza. Brinde una interpretación apropiada.
\item Realice una prueba de hipótesis para determinar si los efectos de las tres primeras covariables son estadísticamente iguales.
\end{enumerate}


```{=html}
<!--
# References
\setlength{\parindent}{-0.2in}
\setlength{\leftskip}{0.2in}
\setlength{\parskip}{8pt}
\vspace*{-0.2in}
\noindent
-->
```