---
output: 
  stevetemplates::article:
    fig_caption: true
#bibliography: master.bib
biblio-style: apsr
title: "Taller Práctico Regresión Lineal Múltiple (2)"
thanks: "El material asociado a este taller puede encontrarse en el repositorio del curso, **(https://github.com/torodriguezt/Estadistica-II)**"
author:
- name: Estadística II
  affiliation: Universidad Nacional de Colombia, Sede Medellín
abstract: "Este documento corresponde al segundo taller práctico del curso de **Estadística II** para la *Universidad Nacional de Colombia*, Sede Medellín, en el periodo 2026-1. Se brinda una introducción al análisis de regresión. El enfoque de este taller está en la comprensión del análisis de varianza y la ejecución de pruebas de hipótesis a través de la suma extra de cuadrados y el método lineal general. **Monitor:** *Tomás Rodríguez Taborda.*"
keywords: "regresión múltiple, pruebas de hipótesis, ANOVA"
date: "`r format(Sys.time(), '%B %d, %Y')`"
geometry: margin=1in
#fontfamily: mathpazo
fontsize: 12pt
# spacing: double
endnote: no
language: "es"
header-includes:
  - \usepackage{bm}
  - \usepackage{longtable}
  - \usepackage{booktabs}
  - \usepackage{array}
  - \usepackage{multirow}
  - \usepackage{float}
  - \usepackage{threeparttable}
  - \usepackage{threeparttablex}
---

```{r setup, include=FALSE}
# -----------------------------
if (!dir.exists("figs")) dir.create("figs")
if (!dir.exists("_cache")) dir.create("_cache")
# -----------------------------
knitr::opts_chunk$set(cache=TRUE,
                      message=FALSE, warning=FALSE,
                      fig.path='figs/',
                      cache.path = '_cache/',
                      fig.process = function(x) {
                      x2 = sub('-\\d+([.][a-z]+)$', '\\1', x)
                      if (file.rename(x, x2)) x2 else x
                      })
```

```{r, echo=FALSE}
# -----------------------------
#           Libraries
# -----------------------------
if(!require(pacman)){install.packages("pacman"); library(pacman)}
pacman::p_load("tidyverse", "knitr", "leaps","tidyr",
               "exams","leaps","MASS","rsm","car","magrittr",
               "readxl", "kableExtra")
```

```{r, echo=FALSE}
# -----------------------------
#           Read data
# -----------------------------
data <- read.csv("../data/imcv_modelo_limpio.csv")|> 
  dplyr::select(IMCV, Ingresos, 
                Salud, Trabajo, Capital)
colnames(data) <- c("IMCV", "Ingresos", "Salud", "Trabajo", "Capital")
```

# Información general

Con el propósito de profundizar en los conceptos del modelo de regresión lineal múltiple vistos en clase, se propone desarrollar este taller en dos partes: una de teoría básica y otra práctica.

**La solución para cada uno de los problemas se efectúa a partir del software estadístico R.**

## Parte teórica

Dé respuesta a las preguntas formuladas a continuación con base en la teoría tratada en clase. **Provea una interpretación si lo considera necesario**.

\begin{enumerate}
  \item Determine el valor de verdad de las siguientes afirmaciones.
  \begin{itemize}
    \item (a) Se requiere que la matriz $\mathbf{(X^{t}X)}$ sea singular para que exista su inversa y, por tanto, pueda calcularse el estimador de mínimos cuadrados ordinarios $\hat{\boldsymbol{\beta}} = \mathbf{(X^{t}X)^{-1}X^{t}}\mathbf{Y}$.  Además, la matriz $\mathbf{H}$ es simétrica e idempotente, al igual que $\mathbf{(I_{n} - H)}$.
    \item (b) Una suma de cuadrados extra mide la reducción marginal en el $\text{SSE}$ cuando una o varias variables predictoras son agregadas al modelo de regresión, dado que las otras predictoras ya fueron agregadas o están en el modelo.
    \item (c) El estadístico $\text{T}$ correspondiente al procedimiento de prueba empleado para probar la significancia marginal del $j$-ésimo parámetro es:
    \begin{center}
    $\text{T}_{j, 0} = \displaystyle \frac{\hat{\beta_{j}}-0}{ee (\hat{\beta_j})} \sim t_{n-p}$
    \end{center}
    Con una región de rechazo asociada $\text{R}_{c}= \{|\text{T}_{0}| > t_{1-\alpha/2, n-p} \}$ y $p$-valor $P(|t_{n-p}| > |T_{j, 0}|)$.
    \item (d) Valores grandes de $R^{2}$ implican que la superficie ajustada de respuesta es útil; sin embargo, es menos preferido que $R^{2}_{adj}$ como medida de bondad de ajuste.
    \item (e) Rechazar la hipótesis nula $\text{H}_{0}: \beta_{0} = \beta_{1} = ... = \beta_{k} = 0$ permite determinar la significancia global de un modelo de regresión lineal múltiple a través de un procedimiento de sumas de cuadrados extra o procedimiento lineal general.
    \item (f) El estadístico $\text{F}$ correspondiente al procedimiento de prueba empleado para probar la significancia global del modelo de regresión lineal múltiple es:
    \begin{center}
    $\text{F}_{0}= \displaystyle \frac{\text{SSR}/k}{\text{SSE}/(n-p)} \sim f_{k, n- p}$
    \end{center}
    Con una región de rechazo asociada de $\text{R}_{c}= \{\text{F}_{0} > f_{1-\alpha, k,n-p} \}$ y $p$-valor $P(f_{k,n-p}> F_{0})$.
    \item (g) Se puede demostrar que $\text{F}_{j, 0} = \text{T}_{j, 0}^{2}$ únicamente si se pretende determinar la significancia marginal de un coeficiente de regresión, lo que implica que $P(f_{1, n-p} > \text{F}_{j, 0}) \equiv P(|t_{n-p}| > |\text{T}_{j, 0}|)$.
    \item (h) Los grados de libertad del cuadrado medio debido a la hipótesis son iguales al rango de la matriz $\textbf{L}$, asociada a la prueba lineal general ($\text{H}_{0}:\textbf{L}\beta = 0 \text{ vs } \text{H}_{1}: \textbf{L}\beta \neq 0$).
  \end{itemize}
\end{enumerate}

## Ejercicio con datos reales

Considere el siguiente conjunto de datos que agrupa información sobre el índice multidimensional de calidad de vida de la ciudad de Medellín. **Se incluyen únicamente algunas variables** cuya descripción puede encontrarse **en el siguiente enlace:** https://medata.gov.co/dataset/1-002-09-000041

```{r, echo=FALSE}
table <- head(data, 5)

table |>
  knitr::kable(
    booktabs = TRUE,
    caption = "Información en análisis",
    align = "c",
    col.names = c("IMCV", "Ingresos", "Salud", "Trabajo", "Capital")
  ) |>
  kableExtra::kable_styling(
    full_width = FALSE,
    latex_options = "HOLD_position",
    font_size = 10
  ) |>
  kableExtra::column_spec(1, bold = TRUE)

```

Considere a *IMCV* como la variable respuesta. Las covariables consideradas en el análisis se especifican en la tabla anterior. **Dé respuesta a los siguientes planteamientos:**

\begin{enumerate}
\item Determine cuál es el modelo empleado en esta situación, junto con sus supuestos. Además, reporte la recta de regresión ajustada y calcule los residuales del modelo. 
\item Determine la significancia de la regresión global a través del método de sumas de cuadrados extra. ¿Cree usted que puede realizarse esta prueba empleando otro método? De ser así, pruébelo.
\item Determine la significancia de los parámetros individuales $\beta_{j}$, junto con el intervalo de confianza. Brinde una interpretación apropiada.
\item Realice una prueba de hipótesis para determinar si los efectos de las tres primeras covariables son estadísticamente iguales.
\end{enumerate}


```{=html}
<!--
# References
\setlength{\parindent}{-0.2in}
\setlength{\leftskip}{0.2in}
\setlength{\parskip}{8pt}
\vspace*{-0.2in}
\noindent
-->
```