---
output: 
  stevetemplates::article:
    fig_caption: true
#bibliography: master.bib
biblio-style: apsr
title: "Taller Práctico Regresión Logística (1)"
thanks: "El material asociado a este taller puede encontrarse en el repositorio del curso, **(https://github.com/torodriguezt/Estadistica-II)**"
author:
- name: Estadística II
  affiliation: Universidad Nacional de Colombia, Sede Medellín
abstract: "Este documento corresponde al sexto taller práctico del curso de **Estadística II** para la *Universidad Nacional de Colombia*, Sede Medellín, en el periodo 2026 - 1. Se brinda una introducción al análisis de regresión logística. El enfoque de este taller está en la comprensión del modelo de regresión logística, su ajuste mediante máxima verosimilitud y la *interpretación de sus parámetros*, empleando variables binarias y categóricas. **Monitor:** *Tomás Rodríguez Taborda.*"
keywords: "regresión logística, función de enlace, razón de probabilidades, interpretación de parámetros"
date: "`r format(Sys.time(), '%B %d, %Y')`"
geometry: margin=1in
#fontfamily: mathpazo
fontsize: 12pt
# spacing: double
endnote: no
language: "es"
header-includes:
  - \usepackage{bm}
  - \usepackage{longtable}
  - \usepackage{booktabs}
  - \usepackage{array}
---

```{r setup, include=FALSE}
# -----------------------------
if (!dir.exists("figs")) dir.create("figs")
if (!dir.exists("_cache")) dir.create("_cache")
# -----------------------------
knitr::opts_chunk$set(cache=TRUE,
                      message=FALSE, warning=FALSE,
                      fig.path='figs/',
                      cache.path = '_cache/',
                      fig.process = function(x) {
                      x2 = sub('-\\d+([.][a-z]+)$', '\\1', x)
                      if (file.rename(x, x2)) x2 else x
                      })
```

```{r, echo=FALSE}
# -----------------------------
#           Libraries
# -----------------------------
if(!require(pacman)){install.packages("pacman"); library(pacman)}
pacman::p_load("tidyverse", "knitr", "leaps","tidyr",
               "exams","leaps","MASS","rsm","car","magrittr",
               "readxl", "kableExtra")
```

```{r, echo=FALSE}
# -----------------------------
#           Read data
# -----------------------------
# Base ya simplificada (ver script 'limpieza_nacimientos.py'):
# ~2000 filas, columnas: BAJO_PESO, EDAD_MADRE, CONSULTAS, GEMELAR, REGIMEN
data <- read.csv("../data/nacimientos_simplificado.csv",
                 stringsAsFactors = TRUE,
                 encoding = "UTF-8")
# Fijamos 'Contributivo' como nivel de referencia de la variable categórica
data$REGIMEN <- relevel(factor(data$REGIMEN), ref = "Contributivo")
```

# Información general

Con el propósito de profundizar en los conceptos del modelo de regresión logística vistos en clase, se propone afrontar este taller en dos partes, una de teoría básica y otra práctica.

**La solución para cada uno de los problemas se efectúa a partir del software estadístico R.**

## Parte teórica

De respuesta a las preguntas formuladas a continuación en base a la teoría tratada en clase. **Provea una interpretación de ser necesario**.

\begin{enumerate}
  \item Determine el valor de verdad de las siguientes afirmaciones.
  \begin{itemize}
    \item (a) En un modelo de regresión logística, la variable respuesta es de naturaleza binaria, tal que $\text{Y}_{i} \sim \text{ Ber}(\theta_{i})$; donde $\theta$ es la probabilidad de éxito en el $i$- ésimo ensayo.
    \item (b) Los coeficientes $\underline{\beta}$ de un modelo de regresión logística se estiman numéricamente el método de mínimos cuadrados ordinarios, ya que la función de verosimilitud es no- lineal.
    \item (c) Al incluir variables categóricas al modelo, es necesario definir una categoría de referencia, y la interpretación de tales coeficientes se realiza en comparación con tal referencia.
    \item (d) El valor $\text{exp}(\beta_{j})$ se interpreta como el cambio en el logaritmo de los \textit{'odds'} por cada incremento unitario en la variable predictora $X_{j}$.
  \end{itemize}
\end{enumerate}

## Ejercicio con datos reales

Considere el siguiente conjunto de datos, una muestra de los *nacidos vivos registrados en el Hospital Manuel Uribe Ángel* (Envigado, Antioquia), cuyas madres residen en el Valle de Aburrá (Itagüí, Medellín, Envigado, Sabaneta, entre otros). Para facilitar el análisis, la base original fue simplificada, se tomó una muestra reducida y se construyeron variables binarias, cuantitativas y categóricas a partir de la información cruda. La fuente original puede consultarse en el portal de *Datos Abiertos Colombia*.

Las variables consideradas son:

\begin{itemize}
  \item \textbf{BAJO\_PESO}: vale $1$ si el recién nacido tuvo \textit{bajo peso al nacer} (menos de $2500$ g) y $0$ en caso contrario.
  \item \textbf{EDAD\_MADRE}: edad de la madre, en años cumplidos.
  \item \textbf{CONSULTAS}: número de consultas o controles prenatales realizados durante el embarazo.
  \item \textbf{GEMELAR}: vale $1$ si el embarazo fue múltiple (gemelar o más) y $0$ si fue simple.
  \item \textbf{REGIMEN}: régimen de seguridad social de la madre, con niveles \textit{Contributivo} (nivel de referencia), \textit{Subsidiado} y \textit{NoAsegurado}.
\end{itemize}

```{r, echo=FALSE}
table <- head(data, 5)
table |> 
  knitr::kable(booktabs= TRUE, 
  caption= "Información en análisis", 
               align= "c") |> # Kable Table
  kableExtra::kable_styling(full_width= FALSE, latex_options= 
                              "HOLD_position", font_size= 10) |> 
  kableExtra::column_spec(1, bold = TRUE) # Boldness
```

Considere a *'BAJO\_PESO'* como la variable respuesta. *Las covariables en análisis se especifican en la tabla mostrada con anterioridad.* **De respuesta a los siguientes planteamientos:**

\begin{enumerate}
\item Ajuste un modelo de regresión logístico. Analice los componentes $\theta_{i}, g(\theta_{i}), \psi(\underline{\mathbf{x}}_{i})$. ¿Por qué se emplea la función \textit{'logit'} como función de enlace?
\item Provea una \textit{interpretación directa} de los parámetros del modelo de regresión logística ajustado, así como una \textit{interpretación en términos de la razón de probabilidades}.
\end{enumerate}
