---
output: 
  stevetemplates::article:
    fig_caption: true
#bibliography: master.bib
biblio-style: apsr
title: "Taller Práctico: Regresión Lineal Múltiple (Repaso)"
thanks: "El material asociado a este taller puede encontrarse en el repositorio del curso, \\textbf{(https://github.com/torodriguezt/Estadistica-II)}"
author:
- name: Estadística II
  affiliation: Universidad Nacional de Colombia, Sede Medellín
abstract: "Este documento corresponde al taller de repaso del curso de \\textbf{Estadística II} de la \\textit{Universidad Nacional de Colombia}, Sede Medellín, en el período 2026-01. Se brinda un repaso al análisis de regresión lineal múltiple. El enfoque de este taller se centra en la comprensión del modelo de regresión lineal múltiple a nivel matricial, la comprensión del análisis de varianza y la ejecución de pruebas de hipótesis a través de la suma extra de cuadrados y el método lineal general. \\textbf{Monitor:} \\textit{Tomás Rodríguez Taborda.}"
keywords: "regresión múltiple, sumas de cuadrados extra, hipótesis lineal general"
date: "`r format(Sys.time(), '%B %d, %Y')`"
geometry: margin=1in
#fontfamily: mathpazo
fontsize: 12pt
# spacing: double
endnote: no
language: "es"
header-includes:
  - \usepackage{bm}
  - \usepackage{longtable}
  - \usepackage{booktabs}
  - \usepackage{array}
  - \usepackage{multirow}
  - \usepackage{float}
  - \usepackage{threeparttable}
  - \usepackage{threeparttablex}
---

```{r setup, include=FALSE}
# -----------------------------
if (!dir.exists("figs")) dir.create("figs")
if (!dir.exists("_cache")) dir.create("_cache")
# -----------------------------
knitr::opts_chunk$set(cache=TRUE,
                      message=FALSE, warning=FALSE,
                      fig.path='figs/',
                      cache.path = '_cache/',
                      fig.process = function(x) {
                      x2 = sub('-\\d+([.][a-z]+)$', '\\1', x)
                      if (file.rename(x, x2)) x2 else x
                      })
```

```{r, echo=FALSE}
# -----------------------------
#           Libraries
# -----------------------------
if(!require(pacman)){install.packages("pacman"); library(pacman)}
pacman::p_load("tidyverse", "knitr", "leaps", "tidyr",
               "exams", "leaps", "MASS", "rsm", "car", "magrittr",
               "readxl", "kableExtra")
```

```{r, echo=FALSE}
# -----------------------------
#           Read data
# -----------------------------
data <- read.csv("data/imcv_modelo_limpio.csv") |>
  dplyr::select(IMCV, Ingresos, Salud, Trabajo, Capital)
colnames(data) <- c("IMCV", "Ingresos", "Salud", "Trabajo", "Capital")
```

# Información general

Con el propósito de repasar los conceptos del modelo de regresión lineal múltiple vistos en clase, se propone desarrollar este taller en dos partes: una de teoría básica y otra práctica.

**La solución para cada uno de los problemas se efectúa a partir del software estadístico R.**

## Parte teórica

Dé respuesta a las preguntas formuladas a continuación con base en la teoría tratada en clase. **Provea una interpretación o justificación si lo considera necesario**.

\begin{enumerate}

  \item Determine el valor de verdad de las siguientes afirmaciones.

  \begin{itemize}

    \item[(a)] La matriz $\mathbf{H} = \mathbf{X(X^{t}X)^{-1}X^{t}}$ es una matriz de proyección ortogonal, por lo cual satisface $\mathbf{HX} = \mathbf{X}$ y $\text{tr}(\mathbf{H}) = p$, donde $p = k + 1$. En consecuencia, el vector de residuales $\mathbf{e} = (\mathbf{I}_n - \mathbf{H})\mathbf{Y}$ es ortogonal a las columnas de $\mathbf{X}$, es decir, $\mathbf{X}^{t}\mathbf{e} = \mathbf{0}$.

    \item[(b)] Demuestre que para probar la significancia marginal del
    $j$-ésimo parámetro en un modelo de RLM, los estadísticos $F_{j,0}$
    y $T_{j,0}$ satisfacen $F_{j,0} = T_{j,0}^{2}$.

    \item[(c)] El coeficiente de determinación múltiple $R^{2}$ nunca decrece al agregar variables predictoras al modelo, mientras que el $R^{2}_{adj}$ puede disminuir si la variable agregada no reduce suficientemente la $\text{SSE}$ como para compensar la pérdida de un grado de libertad. Por tanto, entre dos modelos ajustados se prefiere el de menor $\text{MSE}$, o equivalentemente, el de mayor $R^{2}_{adj}$.

    \item[(d)] Considere el contraste lineal general $H_{0}: \mathbf{L}\boldsymbol{\beta} = \mathbf{c}$ vs.\ $H_{1}: \mathbf{L}\boldsymbol{\beta} \neq \mathbf{c}$, donde $\mathbf{L}$ es una matriz $m \times p$ con $r \leq m$ filas linealmente independientes y $\mathbf{c}$ es un vector de constantes arbitrario de dimensión $m \times 1$. Los grados de libertad asociados a la suma de cuadrados debida a la hipótesis son iguales a $r$, y pueden calcularse como la diferencia entre los grados de libertad de la $\text{SSE}$ del modelo reducido y la del modelo completo.

    \item[(e)] Bajo los supuestos del modelo de RLM, el intervalo de confianza del $(1-\alpha)\%$ para el parámetro $\beta_j$ ($j = 0, 1, \ldots, k$) está dado por
    \begin{center}
    $\hat{\beta}_j \;\pm\; t_{1-\alpha/2,\; n-p}\; ee\!\left(\hat{\beta}_j\right),$
    \end{center}
    donde $ee\!\left(\hat{\beta}_j\right) = \sqrt{\hat{\sigma}^{2}\, c_{jj}}$, siendo $c_{jj}$ el $j$-ésimo elemento de la diagonal principal de $\mathbf{(X^{t}X)^{-1}}$.

  \end{itemize}

  \item Considere el modelo de regresión lineal múltiple con $k = 4$ variables predictoras:
  \[
    Y = \beta_0 + \beta_1 X_1 + \beta_2 X_2 + \beta_3 X_3 + \beta_4 X_4 + \varepsilon,
    \quad \varepsilon_i \overset{iid}{\sim} N(0,\sigma^2).
  \]
  Se desea probar la siguiente hipótesis:
  \[
    H_0:\; \beta_1 = \beta_2 \;\text{ y }\; \beta_3 + \beta_4 = 1
    \qquad \text{vs.} \qquad
    H_1:\; \text{alguna igualdad no se cumple.}
  \]

  \begin{itemize}
    \item[(a)] Reescriba $H_0$ en la forma $\mathbf{L}\boldsymbol{\beta} = \mathbf{c}$, especificando explícitamente las matrices $\mathbf{L}$ y $\mathbf{c}$ junto con sus dimensiones.
    \item[(b)] Determine el número $r$ de filas linealmente independientes de $\mathbf{L}$ y justifique su respuesta.
    \item[(c)] Escriba el modelo reducido que se obtiene al aplicar $H_0$ al modelo completo.
    \item[(d)] Escriba el estadístico de prueba $F_0$ y su distribución bajo $H_0$, especificando los grados de libertad en el numerador y en el denominador.
  \end{itemize}

  \item En un modelo de RLM con $k$ predictoras, demuestre que la prueba de significancia global de la regresión
  \[
    H_0:\; \beta_1 = \beta_2 = \cdots = \beta_k = 0
  \]
  puede formularse como un caso particular del procedimiento de sumas de cuadrados extra, con $A = \{\beta_1, \ldots, \beta_k\}$ y $B = \{\beta_0\}$. Muestre que el estadístico resultante coincide con $F_0 = \text{MSR}/\text{MSE}$.

\end{enumerate}

## Ejercicio con datos reales

Considere el siguiente conjunto de datos que agrupa información sobre el índice multidimensional de calidad de vida de la ciudad de Medellín. **Se incluyen únicamente algunas variables** cuya descripción puede encontrarse **en el siguiente enlace:** \url{https://medata.gov.co/dataset/1-002-09-000041}

```{r, echo=FALSE}
table <- head(data, 5)

table |>
  knitr::kable(
    booktabs = TRUE,
    caption = "Información en análisis",
    align = "c",
    col.names = c("IMCV", "Ingresos", "Salud", "Trabajo", "Capital")
  ) |>
  kableExtra::kable_styling(
    full_width = FALSE,
    latex_options = "HOLD_position",
    font_size = 10
  ) |>
  kableExtra::column_spec(1, bold = TRUE)
```

Considere a *IMCV* como la variable respuesta. Las covariables consideradas en el análisis se especifican en la tabla anterior. **Dé respuesta a los siguientes planteamientos:**

\begin{enumerate}

  \item Ajuste el modelo completo y construya intervalos de confianza del $95\%$ para cada parámetro $\beta_j$, $j = 1, 2, 3, 4$. Brinde una interpretación del intervalo asociado a la covariable \textit{Ingresos} en el contexto del problema. Justifique porque no se calculo el intervalo para $\beta_0$

  \item Para la covariable \textit{Salud}, verifique numéricamente la identidad $F_{j,0} = T_{j,0}^{2}$ calculando ambos estadísticos:
  \begin{itemize}
    \item[(a)] $T_{j,0}$ a partir de $\hat{\beta}_{\text{Salud}}$ y $ee\!\left(\hat{\beta}_{\text{Salud}}\right)$.
    \item[(b)] $F_{j,0}$ usando sumas de cuadrados extra:
    \[
      F_{j,0} \;=\; \frac{\text{SSR}\!\left(\beta_{\text{Salud}} \mid \beta_0, \beta_{\text{Ingresos}}, \beta_{\text{Trabajo}}, \beta_{\text{Capital}}\right)}{\text{MSE}}.
    \]
  \end{itemize}
  Compare los $p$-valores de ambos procedimientos y concluya.

  \item Usando el método de sumas de cuadrados extra, pruebe si el subconjunto $\{\beta_{\text{Trabajo}},\, \beta_{\text{Capital}}\}$ aporta información significativa al modelo, dado que $\{\beta_0, \beta_{\text{Ingresos}}, \beta_{\text{Salud}}\}$ ya están presentes. Plantee las hipótesis, calcule $F_0$ y concluya con nivel de significancia $\alpha = 0.05$.

  \item Usando el método lineal general, pruebe la hipótesis
  \[
    H_0:\; \beta_{\text{Ingresos}} = \beta_{\text{Salud}}
    \;\;\text{y}\;\;
    \beta_{\text{Trabajo}} + \beta_{\text{Capital}} = 1,
  \]
  contra la alternativa de que al menos una igualdad no se cumple. Siga los pasos:
  \begin{itemize}
    \item[(a)] Especifique explícitamente $\mathbf{L}$ y $\mathbf{c}$.
    \item[(b)] Plantee el modelo reducido correspondiente.
    \item[(c)] Calcule la reducción en la suma de cuadrados del error al pasar 
    del modelo reducido al modelo completo, es decir, 
$\text{SSE}(\text{RM}) - \text{SSE}(\text{FM})$.
    \item[(d)] Reporte $F_0$, su $p$-valor y concluya con $\alpha = 0.05$.
  \end{itemize}

  \item Ajuste un modelo reducido excluyendo la covariable con mayor $p$-valor marginal en el modelo completo. Compare $R^{2}$ y $R^{2}_{adj}$ de ambos modelos.

\end{enumerate}

```{=html}
<!--
# References
\setlength{\parindent}{-0.2in}
\setlength{\leftskip}{0.2in}
\setlength{\parskip}{8pt}
\vspace*{-0.2in}
\noindent
-->
```