---
output: 
  stevetemplates::article:
    fig_caption: true
#bibliography: master.bib
biblio-style: apsr
title: "Taller Práctico: Regresión Lineal Múltiple (1)"
thanks: "El material asociado a este taller puede encontrarse en el repositorio del curso, **(https://github.com/torodriguezt/Estadistica-II)**"
author:
- name: Estadística II
  affiliation: Universidad Nacional de Colombia, Sede Medellín
abstract: "Este documento corresponde al primer taller práctico del curso de **Estadística II** de la *Universidad Nacional de Colombia*, Sede Medellín, en el período 2026-02. Se brinda una introducción al análisis de regresión. El enfoque de este taller se centra en la comprensión del modelo de regresión lineal múltiple a nivel matricial. **Monitor:** *Tomás Rodríguez Taborda.*"
keywords: "regresión múltiple"
date: "`r format(Sys.time(), '%B %d, %Y')`"
geometry: margin=1in
#fontfamily: mathpazo
fontsize: 12pt
# spacing: double
endnote: no
language: "es"
header-includes:
  - \usepackage{bm}
  - \usepackage{longtable}
  - \usepackage{booktabs}
  - \usepackage{array}
  - \usepackage{multirow}
  - \usepackage{float}
  - \usepackage{threeparttable}
  - \usepackage{threeparttablex}
---

```{r setup, include=FALSE}
# -----------------------------
if (!dir.exists("figs")) dir.create("figs")
if (!dir.exists("_cache")) dir.create("_cache")
# -----------------------------
knitr::opts_chunk$set(cache=TRUE,
                      message=FALSE, warning=FALSE,
                      fig.path='figs/',
                      cache.path = '_cache/',
                      fig.process = function(x) {
                      x2 = sub('-\\d+([.][a-z]+)$', '\\1', x)
                      if (file.rename(x, x2)) x2 else x
                      })
```

```{r, echo=FALSE}
# -----------------------------
#           Libraries
# -----------------------------
#if(!require(pacman)){install.packages("pacman"); library(pacman)}
pacman::p_load("tidyverse", "knitr", "leaps","tidyr",
               "exams","leaps","MASS","rsm","car","magrittr",
               "readxl", "kableExtra")
```

```{r, echo=FALSE}
# -----------------------------
#           Read data
# -----------------------------
data <- read.csv("data/imcv_modelo_limpio.csv")|> 
  dplyr::select(IMCV, Ingresos, 
                Salud, Trabajo, Capital)
colnames(data) <- c("IMCV", "Ingresos", "Salud", "Trabajo", "Capital")
```

# Información general

Con el propósito de profundizar en los conceptos del modelo de regresión lineal múltiple vistos en clase, se propone afrontar este taller en dos partes: una de teoría básica y otra práctica.

**La parte computacional puede resolverse indistintamente en R o en Python.** Ambos lenguajes son válidos y se publicará la solución en los dos; use el que le resulte más cómodo.

## Parte teórica

Dé respuesta a las preguntas formuladas a continuación con base en la teoría tratada en clase. **Provea una interpretación cuando sea necesario**.

\begin{enumerate}
  \item Considere el siguiente modelo de regresión lineal múltiple con $k$ variables regresoras y $p = k+1$ parámetros asociados:
\[
Y_{i} = \beta_{0} + \beta_{1}X_{i1} + \beta_{2}X_{i2} + \cdots + \beta_{k}X_{ik} + \varepsilon_{i}, 
\quad \varepsilon_{i} \overset{iid}{\sim} N(0, \sigma^{2}).
\]
  \begin{itemize}
    \item (a) Escriba el modelo de forma matricial junto con sus supuestos. \textbf{Especifique las dimensiones de cada componente.}
    \item (b) Demuestre que el estimador $\bm{\hat{\beta}}$ que se obtiene a través del método de mínimos cuadrados es un estimador insesgado para $\bm{\beta}$. 
    \item (c) Obtenga una expresión para la matriz de varianzas-covarianzas de $\bm{\hat{\beta}}$.  
  \end{itemize}
  \item Determine el valor de verdad de las siguientes afirmaciones.
  \begin{itemize}
\item (a) Considere los siguientes modelos de regresión múltiple:

\begin{align*}
(1)\quad Y_{i} &= \beta_{0} + \sum_{j = 1}^{k} \beta_{j} (X_{ij})^{1/2} + \varepsilon_{i} \\
(2)\quad \ln(Y_{i}) &= \beta_{0} + \sum_{j = 1}^{k} \beta_{j} \ln(X_{ij}) + \varepsilon_{i}
\end{align*}

con $\varepsilon_{i} \overset{iid}{\sim} N(0, \sigma^{2})$.

Los modelos anteriores no son modelos lineales, puesto que se altera la forma de la superficie de respuesta.
    \item (b) Bajo los supuestos del modelo de regresión lineal múltiple, $\varepsilon_{i} \overset{iid}{\sim} N(0, \sigma^{2})$, el estimador para los parámetros $\bm{\hat{\beta}}$ obtenido a través del método de mínimos cuadrados ordinarios es el mismo que el de máxima verosimilitud, así como para la varianza $\hat{\sigma}^{2}$. \textbf{Explique}.
    \item (c) La matriz de varianzas-covarianzas siempre es simétrica respecto a su diagonal principal, además, siempre tiene unos en su diagonal principal.
    \item (d) El parámetro $\beta_{0}$, como la respuesta media de $Y$, es únicamente interpretable si el conjunto de observaciones $(X_{1}, X_{2}, ..., X_{k}) = (0, 0, ..., 0)$ está incluido en el rango experimental. 
    \item (e) Los parámetros $\beta_{j}, j = 1, ..., k$ indican el cambio en la respuesta media de $Y$ por unidad de incremento en la respectiva variable $X_{j}$.
  \end{itemize}
\end{enumerate}

## Ejercicio con datos reales

Considere el siguiente conjunto de datos que agrupa información sobre el índice multidimensional de calidad de vida de la ciudad de Medellín. **Se incluyen únicamente algunas variables** cuya descripción puede encontrarse **en el siguiente enlace:** https://medata.gov.co/dataset/1-002-09-000041

```{r, echo=FALSE}
table <- head(data, 5)

table |>
  knitr::kable(
    booktabs = TRUE,
    caption = "Información en análisis",
    align = "c",
    col.names = c("IMCV", "Ingresos", "Salud", "Trabajo", "Capital")
  ) |>
  kableExtra::kable_styling(
    full_width = FALSE,
    latex_options = "HOLD_position",
    font_size = 10
  ) |>
  kableExtra::column_spec(1, bold = TRUE)

```

Considere a *IMCV* como la variable respuesta. Las covariables consideradas en el análisis se especifican en la tabla anterior. **Dé respuesta a los siguientes planteamientos:**

\begin{enumerate}
\item Determine cuál es la matriz de diseño ($\mathbf{X}$) para este problema en específico. Calcule el vector de parámetros estimados $\bm{\hat{\beta}}$. Brinde una interpretación adecuada.
\item Obtenga una estimación para la varianza ($\hat{\sigma}^{2}$).
\item Obtenga una estimación de la matriz de varianzas-covarianzas de $\bm{\hat{\beta}}$.
\end{enumerate}

```{=html}
<!--
# References
\setlength{\parindent}{-0.2in}
\setlength{\leftskip}{0.2in}
\setlength{\parskip}{8pt}
\vspace*{-0.2in}
\noindent
-->
```
